臺灣高等法院刑事判決　　　　　　　　96年度上訴字第2649號
上　訴　人　臺灣臺北地方法院檢察署檢察官
上　訴　人
即　被　告　乙○○
　　　　　　　　　　現於臺灣臺北看守所
選任辯護人　王令冠律師
　　　　　　金學坪律師
輔　佐　人　甲○○
　　　　　　　　　　　號8樓
上列上訴人因被告殺人未遂案件，不服臺灣臺北地方法院95年度
訴字第1945號，中華民國96年5月31日第一審判決（起訴案號：
臺灣臺北地方法院檢察署95年度偵字第24806號），提起上訴，
本院判決如下：
    主  文
上訴駁回。
    事  實
一、乙○○於民國90年間，因犯竊盜罪，經臺灣板橋地方法院以
    90年度易字第3087號判決判處罰金銀元二千元確定，於90年
    12月17日罰金繳清執行完畢（不構成累犯）。
二、緣丙○○為臺北巿萬華區○○○路○段245號環南綜合巿場（
    下稱環南市場）之賣菜攤販，乙○○之母亦為該市場之賣菜
    攤販，平日乙○○均在該處幫忙其母從事搬貨、送貨等工作
    。乙○○因不滿丙○○將一些蔬菜貨物堆積在環南巿場甲棟
    前，不願讓出車位予載運其攤位蔬菜之貨車下貨，竟於95年
    11月15日上午4時30分許，在上開環南巿場甲棟前，基於殺
    人之犯意，明知將其所有之鐮刀揮砍他人頭部、肩部等重要
    部位，可能招致他人死亡之結果，竟持上開鐮刀砍殺丙○○
    右肩一刀，丙○○旋即逃跑，乙○○在後追逐，嗣丙○○跌
    倒在地，乙○○再以身體將丙○○壓在地上，並持上開鐮刀
    往丙○○左頭部砍殺，丙○○雖用雙手抓住乙○○持刀之右
    手，乙○○仍繼續往丙○○頭部砍殺，並揚言要丙○○死，
    致丙○○受有右肩裂傷（十公分ｘ五公分ｘ四公分）合併肌
    肉斷裂，頭皮、左耳朵裂傷（一公分ｘ零點五公分ｘ零點二
    公分、一點五公分ｘ零點三公分ｘ零點三公分、四公分ｘ零
    點五公分ｘ零點六公分）等傷害，當時在前開市場買菜完畢
    行走於該處之路人汪東逸（原名汪芳名）見狀將乙○○持刀
    之手壓在地上，另名姓名年籍不詳之路人將乙○○持刀之手
    踩住，乙○○因而放開上開鐮刀，汪東逸並拉開乙○○，將
    丙○○扶起，繼由丙○○之子盧宏忠騎乘機車將丙○○送往
    西園醫院，西園醫院再轉送馬偕紀念醫院急救，始免於死亡
    。嗣乙○○為警在該處當場查獲，並扣得上開乙○○所有供
    犯殺人未遂罪所用之鐮刀1把。
三、案經丙○○訴由臺北巿政府警察局萬華分局報請臺灣臺北地
    方法院檢察署檢察官偵查起訴。
    理  由
壹、程序方面：
一、按「被告以外之人於審判外之言詞或書面陳述，除法律有規
    定者外，不得作為證據。」、「被告以外之人於偵查中向檢
    察官所為之陳述，除顯有不可信之情況者外，得為證據。」
    、「被告以外之人於檢察事務官、司法警察官或司法警察調
    查中所為之陳述，與審判中不符時，其先前之陳述具有較可
    信之特別情況，且為證明犯罪事實存否所必要者，得為證據
    。」、「被告以外之人於審判外之陳述，雖不符前四條之規
    定，而經當事人於審判程序同意作為證據，法院審酌該言詞
    陳述或書面陳述作成時之情況，認為適當者，亦得為證據。
    」、「當事人、代理人或辯護人於法院調查證據時，知有第
    一百五十九條第一項不得為證據之情形，而未於言詞辯論終
    結前聲明異議者，視為有前項之同意。」，刑事訴訟法第15
    9條第1項、第159條之1第2項、第159條之2、第159條之5第1
    項、第2項分別定有明文。
二、被告乙○○之原審辯護人於原審行準備程序時代被告主張：
    證人丙○○、汪芳名、陳清營於警詢中之陳述為審判外之陳
    述，不具證據能力，至上開證人於偵查中所為之證述，如經
    具結即認為有證據能力，但就證明力部分有爭執；對於本案
    公訴人所提出其他證據無意見等語（見原審卷第35頁、第63
    頁反面）。矧證人丙○○、汪芳名、陳清營於偵查中所為之
    證言，因該三位證人於偵查中係經檢察官以證人身分傳訊具
    結所為之證述，為被告以外之人於偵查中向檢察官所為之陳
    述，除顯有不可信之情況者外，原則上得作為證據，且為保
    障被告對上開證人之詰問權，原審於審理中依據當事人之聲
    請傳訊上開證人到庭進行交互詰問，而檢察官、被告及辯護
    人均就上開證人於偵查中之證述事項詰問各該證人，亦足認
    被告就上開證人於偵查之證言，已行使反對詰問權，且各該
    證人於偵查中向檢察官所為之陳述，均經具結在案，復無證
    據證明有顯不可信之情況，是該等證人於偵查中之證言，顯
    然具有證據能力。至證人陳清營、丙○○先前於警詢時之陳
    述，因原審審理時業已傳喚該二證人到庭具結作證，且該二
    證人於原審所為之證言與渠等先前於司法警察調查中所為之
    陳述大致相符，是渠等先前於警詢時之陳述並無刑事訴訟法
    第159條之2之情形，被告、辯護人復爭執該等證據之證據能
    力，揆之前揭說明，該二證人先前於警詢之陳述，顯然無證
    據能力。至其他公訴人所提出之證據，因被告、辯護人均不
    否認該等證據之證據能力，且本院審酌該書面陳述作成時之
    情況，認為並無不適當之情事，依法自得作為本案之證據。
貳、實體方面：
一、訊據上訴人即被告乙○○固不否認於上揭時地持其所有鐮刀
    傷及丙○○右肩之事實，惟矢口否認有何殺人未遂犯行，辯
    稱：當天伊持鐮刀在作資源回收時，丙○○持一把黑色棍子
    揮打伊肩膀，伊因感覺疼痛而回頭，丙○○又持棍子衝過來
    要攻擊伊，伊為抵擋方持鐮刀誤傷丙○○手臂一刀，伊只是
    為保護自己而傷及丙○○，並無殺害丙○○之意，丙○○其
    他傷勢與伊無關等語；被告辯護人為被告辯護意旨略以：被
    害人丙○○趁被告不備之際，持木棍毆擊其身體，被告為防
    衛自已，始以手上之鎌刀揮舞抵擋，顯係對於現在不法傷害
    ，而出於防衛自己生命身體之要行為，屬正當防衛，且被害
    人傷勢以右肩部較嚴重而已，是被告並非出於殺人犯意，而
    僅有普通傷害犯意云云。
二、經查：
  (一)上開事實，業據證人即告訴人丙○○指述綦詳（見偵卷第37
    頁至第39頁、原審卷第208至第210頁），證人汪東逸證稱：
    「當天我買好菜要回車上，走到橋底下時，因為我走在前面
    ，所以告訴人跑到我這邊叫我，我往後一看，後來就看到被
    告拿刀子在追告訴人，我看到告訴人跑到我旁邊時，我也跟
    著要跑，後來我耳朵也被被告劃到，後來告訴人跑的時候跌
    倒，被告就壓到他身上去，拿刀一直在他面前揮，我看到，
    我就跑回去，在被告的後面，抓住他拿刀的手，後來我將被
    告的手壓在地上，前面就有一個跑來把被告的手用腳踩下去
    ，被告才把刀子放掉，後來我把被告拉到旁邊去，然後我把
    告訴人扶起來，我看到告訴人右手一直在流血，後來告訴人
    的兒子騎摩托車過來看到，就把告訴人送到醫院去‥‥」、
    「（你那時看到被告手上是拿何種刀子？）我們賣菜所使用
    的彎刀。」、「（那時被告口中有無喊著要告訴人死這句話
    ？）被告將告訴人壓在地上時有說這句話，所以我趕快把告
    訴人拉開。」、「我看到他（即告訴人）手部有流血。」、
    「告訴人站起來之後，我看到他的耳朵有受傷。」、「（除
    了看到耳朵有受傷，還有那邊有受傷？）還有右上臂，靠近
    肩膀的地方，連衣服都劃破。」、「‥‥我只有看到告訴人
    耳朵後面的頭皮有受傷，我特別注意到是告訴人手臂有受傷
    ，比較嚴重‥‥」、「我記得我扶告訴人起來時，他手臂一
    直流血。」（見偵卷第38頁、第39頁、原審卷第276頁至第
    280頁）等語明確，證人即在場目擊之臺北市政府警察局萬
    華分局交通分隊員警陳皇佑（原名陳清營）亦證稱：當天凌
    晨四點左右係在環南市場附近之萬板橋下簽巡邏箱，因有民
    眾告訴伊，環南市場那邊有人打架，故前往瞭解，當時看到
    告訴人身體沾有血跡，有看到告訴人頭部流血，告訴人有很
    痛苦的表情等語（見偵卷第38頁、原審卷第273頁至第275頁
    ）在卷，互核三人供述情節大致相符。而證人丙○○因受被
    告持鐮刀攻擊而受有如事實欄所載之傷勢，亦有馬偕紀念醫
    院96年2月5日馬院醫急字第○九六○○○○二五○號函暨檢
    附之病歷影本、馬偕紀念醫院診斷證明書及相片等在卷可按
    。此外，復有鎌刀1把扣案可資佐證。
  (二)被告及其辯護人雖指當天丙○○持一把黑色棍子揮打被告身
    體，被告為防衛自己才持鐮刀誤傷丙○○肩膀一刀，丙○○
    其他傷勢與被告無關，且被告行為，屬正當防衛云云，然丙
    ○○於95年11月15日上午4時30分許遭砍殺後，於同日即上
    午5時即因右肩、左耳朵及頭皮裂傷至馬偕紀念醫院急診就
    醫，有前開馬偕紀念醫院函暨檢附之病歷影本在卷可按，衡
    情丙○○右肩以外傷勢應非另有事故造成。又質之證人陳皇
    佑結稱：現場並無看到地上有鐵棍之類之東西等語，證人汪
    東逸結稱：現場並無看到證人丙○○手上拿鐵棍（見原審卷
    第274頁、第279頁）等情，查證人陳皇佑、汪東逸與被告並
    不相識，衡情當無設詞誣陷被告而故為偽證之理。是被告此
    部分所辯，顯與事實不符。況案發當時係被告持刀追趕告訴
    人，甚至將其壓制在地上，則侵害顯然已過去，被告竟仍持
    刀砍殺告訴人，何得主張對現時不法侵害而出於防衛自己？
    是被告及其辯護人上開正當防衛之辯解，洵無可取。
  (三)被告及其辯護人雖又辯稱被告無殺害丙○○之意云云，然證
    人丙○○於偵訊及原審審理中均證稱被告持刀殺害渠時同時
    揚言要渠死，有要殺死渠之意思等語（見偵卷第37頁、第38
    頁、原審卷第208頁反面），且上開被告所有之鐮刀材質為
    金屬製，尚屬新品，刀鋒極其銳利，業經本院勘驗在卷 (見
    本院審理筆錄)，並有照片乙紙在卷可佐，若以之為凶器使
    用，客觀上顯足以對人之生命構成威脅，則該鐮刀能殺人不
    能謂無預見，且人之頭部、肩部屬人身要害，以該銳利之鐮
    刀往上開要害持砍，可致人於死，此為眾所週知之事，應為
    被告下手時所得預見，被告竟仍於事實欄所載之時、地執之
    揮向丙○○頭部等要害，致丙○○受有如事實欄所載之傷害
    ，並觀其右肩裂傷深達4公分合併肌肉斷裂，顯見被告下手
    至重，殺意至堅，被告具有殺人之犯意，至為明確，被告及
    辯護人此部分所辯，委不足採。
  (四)被告於91年4月25日起至臺北市立聯合醫院中興院區精神科
    初診，診斷為情感性精神病，鬱症，診療期間症狀為憂鬱、
    睡眠障礙等，固有臺北市立聯合醫院96年1月30日北市醫事
    字第○九六三○三一四六○○號函暨檢附病歷影本在卷可按
    ；且因睡眠障礙於86年4月28日至精神內科就診，亦有中央
    健康保險局臺北聯合門診中心96年1月18日健保北聯保字第
    ○九六○○○○一六八號書函所檢附之病歷摘要、病歷影本
    等在卷可查。然原審將被告送臺北市立聯合醫院實施精神鑑
    定結果，認被告所罹之精神疾患應未達「精神病」程度，而
    屬「精神官能症」，且應係罹患「憂鬱性精神官能症」（亦
    稱「精神官能性憂鬱症」），而非「出現精神病特徵之重鬱
    症」或「躁鬱症」（亦稱「雙極性疾患」、「情感性精神病
    」），又「精神官能症」之情緒、思考等諸多症狀雖對患者
    之日常生活造成困擾，但尚不致妨害其現實判斷力；再「精
    神官能症」既不致妨害患者之現實判斷力，目前自無理由認
    為被告於本案行為時因罹患診斷為「憂鬱性精神官能症」之
    精神障礙，致不能辨識其行為違法或欠缺依其辨識而行為之
    能力，或其辨識行為違法或依其辨識而行為之能力顯著降低
    等情，有該院96年4 月12日北市醫精字第○九六三一四五一
    五○○號函所檢附之精神鑑定報告書在卷可按，本院審酌上
    開精神鑑定報告書之內容，並綜合上開證人之證言後，認被
    告行為時之精神狀態，並未達刑法第19條第1項、第2項規定
    之程度，而仍具有責任能力甚明。至上開精神鑑定報告書雖
    又認被告行為時確有可能因自行飲酒致醉，致其辨識行為違
    法或依其辨識而行為之能力顯著降低等語，惟被告突然持刀
    砍人，其早蓄意殺人，縱有此行為，因該酒醉行為係其自行
    招致，依刑法第19條第3項之規定，仍無適用刑法第19條第2
    項之規定減輕其刑之餘地，一併說明。
  (五)又臺北市立聯合醫院96年1月17日北市醫事字第○九六三○
    一六一八○○號函暨所附被告相關病歷影本，固可證明被告
    於95年11月15日上午5時14分至該院和平院區急診時確受有
    傷害；臺灣臺北看守所96年1月4日北所衛字第○九六○○○
    ○○一五號函暨檢附之被告95年11月15日入所時之內外傷紀
    錄表、照片、翌日就診病歷及驗傷單影本等，亦可證明被告
    於當日入所時確受有傷害，然被告既自承當日有遭他人毆打
    之情事，證人陳皇佑、汪東逸於原審審理中亦均證稱當日被
    告砍殺證人丙○○，於拉開被告與證人丙○○後，被告確有
    遭多人毆打之情事等語，則上開證據顯僅足證被告確有遭人
    毆打，而無法證明被告於殺害證人丙○○之前確有遭證人丙
    ○○持黑色棍子毆打之情事，是均不足為有利於被告之認定
    ，而認被告所為屬正當防衛，附此敘明。又被告雖曾聲請調
    閱現場馬路上之監視器錄影帶，然輔佐人稱依照本案發生的
    狀況，現場這兩支監視器應該都是照不到，而且這兩支監視
    器距離案發現場太遠，又有橋阻隔，所以照不到等語（見原
    審卷第243頁），是該監視器設置之位置既無法拍攝到案發
    現場之狀況，且本案事證已明，本院因認無再行調查之必要
    ，併此說明。
  綜上，本案事證明確，被告殺人未遂犯行已堪認定，應依法論
  科。
三、按殺人未遂與傷害之區別，應以加害人有無殺意為斷，以戕
    害他人生命之故意，著手於刺殺之實行而未發生死亡之結果
    ，為殺人未遂；倘無使人喪失生命之故意，僅在使其身體、
    健康受到傷害，則為傷害罪，二罪皆發生傷害之結果，祗其
    主觀犯意及身體傷害程度不同而已（最高法院84年度臺上字
    第3179號裁判要旨參照）。又殺意之有無，雖不以兇器之種
    類及傷痕之多少等，為絕對之認定標準，但加害人下手之部
    位、用力之程度，仍非不可藉為判斷有無殺意之心證依據。
    查被告持扣案之鐮刀刺殺證人丙○○頭部、肩部，而頭部、
    肩部為人體之重要部位，若遭受利刃之傷害將導致死亡結果
    之發生，被告對此應有所認識，若非證人丙○○閃躲得宜並
    經及時送醫急救，將可能發生死亡之結果，足認被告係以殺
    人之意思而向之揮砍刺殺。核被告所為，係犯刑法第271條
    第2項、第1項之殺人未遂罪。其先後揮刺證人丙○○多次之
    所為，係基於同一殺人犯意下之接續行為，僅侵害一個法益
    ，應僅論以一殺人未遂罪。被告已著手於殺人行為之實行而
    未生證人丙○○死亡之結果，為未遂犯，應依刑法第25條第
    2項規定，按既遂犯之刑度減輕之。原審審酌被告僅因細故
    即無視他人之生命、身體法益，率而為持鐮刀揮砍丙○○，
    使其受有如事實欄所載之傷害，其所為對於社會治安造成危
    害，暨被告素行、犯後態度等一切情狀，依刑法第271條第1
    項、第2項、第25條第2項、第38條第1項第2款，量處有期徒
    刑五年六月，以資懲儆。並說明扣案之鐮刀1把，為被告所
    有，且係供其犯本案殺人未遂罪所用之物，業據被告供陳在
    卷，應依法宣告沒收。認事用法及量刑均無不合，被告上訴
    否認有殺人犯意，主張本件不應成立殺人未遂罪；檢察官上
    訴指摘原判決量刑過輕，均非有理由，應予駁回。
據上論斷，應依刑事訴訟法第368條，判決如主文。
本案經檢察官賴俊雄到庭執行職務。
中　　華　　民　　國　　96　　年　　9 　　月　　4 　　日
 　　　　　 刑事第十六庭  審判長法　官  葉騰瑞
                                法　官  吳鴻章
                                法　官  楊貴雄
以上正本證明與原本無異。
如不服本判決，應於收受送達後十日內向本院提出上訴書狀，其
未敘述上訴之理由者並得於提起上訴後十日內向本院補提理由書
（均須按他造當事人之人數附繕本）。
                                書記官  林淑貞
中　　華　　民　　國　　96　　年　　9 　　月　　4 　　日
附錄：本案論罪科刑法條全文
刑法第271條
殺人者，處死刑、無期徒刑或十年以上有期徒刑。
前項之未遂犯罰之。
預備犯第一項之罪者，處二年以下有期徒刑。
